【裁判字號】    97,易,258
【裁判日期】    970515
【裁判案由】    詐欺
【裁判全文】
臺灣臺北地方法院刑事判決               97年度易字第258號
公  訴  人  臺灣臺北地方法院檢察署檢察官
被      告  丙○○
上列被告因詐欺案件，經檢察官提起公訴（96年度偵字第13643
號），本院判決如下：
    主  文
丙○○幫助共同意圖為自己不法之所有，以詐術使人將本人之物
交付，處拘役肆拾日，如易科罰金以新臺幣壹仟元折算壹日。
    事  實
一、丙○○明知將自己之金融機構帳戶存摺、金融卡及密碼交付
    他人使用，可能遭詐欺份子供作非法使用，並可能因而幫助
    他人從事詐欺等不法犯罪，竟仍在不違背其本意之情況下，
    基於幫助他人詐欺取財之未必故意，於民國九十五年一月十
    二日至同年六月十二日間之某日，在臺灣地區某不詳處所，
    將其所有之臺灣郵政股份有限公司（下稱郵政公司）台北五
    分埔郵局帳號0000000號帳戶（下稱郵局帳戶）存摺、提款
    卡與密碼交予真實姓名年籍不詳之成年人使用。該人所屬詐
    欺集團成員並意圖為自己不法之所有，於九十五年六月十二
    日向當時人在大陸之乙○○佯稱係乙○○之朋友，急需用錢
    要向乙○○借款，乙○○誤信為真，遂轉知人在台灣之婆婆
    甲○○，而由詐騙集團成員繼續與甲○○聯繫，乙○○與甲○○皆陷於錯誤，誤信該成員所述屬實，甲○○遂於同日匯
    款新台幣（下同）二十萬元至上開郵局帳戶，旋遭詐騙集團
    成員於同日自台中北屯郵局以金融卡提領十萬元，嗣因乙○○、甲○○察覺受騙而報警將上開帳戶列為警示帳戶，另十
    萬元始未遭提領，復循線查獲該帳戶為丙○○所有。
二、案經乙○○、甲○○訴由臺北市政府警察局信義分局報告臺
    灣台北地方法院檢察署檢察官偵查後起訴。
    理  由
一、訊據被告丙○○固承認有申辦上開郵局帳戶之事實，惟否認
    有何幫助詐欺之行為，辯稱：其將郵局存摺、印鑑、提款卡
    、手機、皮包等物放在機車置物廂內，至板橋體育館停放機
    車時，忘記把機車鑰匙拔下來，所以機車內之上開物品均被
    他人竊走，但其遭竊第二天即至郵局掛失云云。經查：
(一)、被害人乙○○於九十五年六月十二日接獲電話，對方稱係其
    同學林秋月，亟需借錢應急，乙○○認為聲音確實很像林秋
    月，遂誤信為真，答應匯款二十萬元給對方，因乙○○人在
    大陸，遂請人在台灣之婆婆甲○○與對方聯繫，幫忙匯款，
    詐欺集團成員即與甲○○直接聯絡，指示甲○○將二十萬元
    匯入被告丙○○上開郵局帳戶內，翌日乙○○向其同學林秋
    月求證，才發現林秋月根本未向其借款，之後趕緊申請止付
    ，故有十萬元尚未轉出，僅損失十萬元等情，業據證人乙○○、甲○○分別於檢察官偵訊時具結證述詳盡，並有甲○○
    提出之郵政國內匯款執據以及郵政公司九十六年八月六日以
    儲字第0960001097號函暨所附被告郵局帳戶歷史交易清單各
    一份在卷可稽（96年度偵字第13643號卷第4至10、21、39頁
    ，96年度核退字第632號卷第24至33頁）。足見被害人二人
    所言屬實，其等確有遭到詐騙而將前述金額匯入被告郵局帳
    戶之事實。
(二)、被告雖稱其將郵局帳戶存摺、提款卡、印鑑等放在機車內，
    結果在板橋體育館遭竊云云。惟查：金融帳戶事關個人財產
    權益保障，一般人均會妥善加以保管，以避免遺失，且存放
    時會將存摺、提款卡、紀錄密碼之文件分開放置，以避免遺
    失時遭人冒用，惟被告卻將存摺、提款卡、密碼等文件隨身
    攜帶，且將存款卡、印鑑放在一起，復稱其將密碼填寫在存
    摺內頁云云，其上開舉措已顯與常情不合。又被告於偵訊時
    陳稱：其係低收入戶，需要用到存摺，就將存摺放在包包內
    ，後來包包在板橋體育館不見等語；後於本院審理時改稱：
    九十五年間並未使用郵局帳戶，因為當年度身分證被冒用去
    作為減免公司稅金的人頭，所以不能領低收入戶補助，該郵
    局存摺就沒有用，但其尚有七、八本帳戶可用等語。是被告
    先稱需用到該郵局帳戶，方隨身攜帶，後又改稱不需用該帳
    戶，故不瞭解帳戶為何遭他人使用，其前後所述不一，亦堪
    質疑。復觀諸被告所有之上開郵局帳戶，有數次金融卡與儲
    金簿異動資料，於八十五年九月十二日、八十六年八月十三
    日、八十九年三月二十七日、九十四年二月二十三日分別有
    申請金融卡或晶片卡之紀錄，八十五年九月十二日並有掛失
    及補發儲金簿之紀錄，有上述郵政公司回函附卷為憑，可見
    被告對於金融卡或存簿遺失時，應辦理何等掛失申請手續，
    知之甚詳，惟經本院向郵政公司五分埔郵局函詢被告前揭郵
    局帳戶於九十四年一月一日至九十五年十二月三十一日間有
    無掛失紀錄，該局函覆之電腦查詢資料顯示該期間並無掛失
    紀錄，有該局陳報狀所附資料一紙存卷可參，益徵被告辯稱
    其郵局帳戶存摺、提款卡遺失後，第二天即至郵政公司掛失
    等情，核與客觀事證不符，不足採信。再參酌被告辯稱其手
    機、皮包與存摺等一同被竊，卻未提出報案紀錄以供佐證，
    其於警詢時表示有少許現金遭竊，偵訊時經檢察官質以為何
    不報案，被告又稱失竊之手機不值錢，也沒有現金遭竊，所
    以沒報案云云。然被告若係低收入戶，理應對其手機及包包
    內現金等財物甚為重視，且其既知存摺、提款卡遭竊需要掛
    失，卻不知手機、皮包掉了要去報案，此亦與常情違背。綜
    上可知，被告辯稱郵局帳戶存摺、提款卡等係遭他人偷竊云
    云，顯不可採，被告應係自行將其持有之郵局帳戶交予他人
    使用無誤。況金融帳戶事關個人財產權益保障，其專有性甚
    高，除非本人或與本人關係密切之人，自無法任意流通使用
    ，故一般人均有妥為保管及防止他人任意使用之認識，縱在
    特殊情況偶需交付他人使用，亦必深入瞭解用途及合理性，
    始予提供，且該等專有物品如落入不明人士手中，極易被利
    用作為與財產有關之犯罪工具，此為吾人依一般生活認知所
    易於體察之常識。若有他人無正當理由，索求使用他人帳戶
    ，客觀上當可預見其目的係為供某筆資金存入後再行領出之
    用，且該筆資金之存入及提領過程，係有意隱瞞行為人之身
    分，此乃極易瞭解之事，故被告當可預見其將帳戶存摺與金
    融卡提供予陌生之他人使用，將幫助他人實施犯罪，惟被告
    卻仍執意將存摺及提款卡交付予他人，足見其遭不法利用之
    結果並不違背其本意，被告有幫助詐欺之不確定故意，堪予
    認定。綜上所述，被告所辯均不足採，
    本件事證明確，被告犯行堪以認定。
二、按刑法上之幫助犯，係對於犯罪與正犯有共同之認識，而以
    幫助之意思，對於正犯資以助力，但未參與實施犯罪之行為
    者而言。本案詐欺集團成員取得被告之帳戶後，推由共犯向
    被害人乙○○、甲○○詐騙，取得其等財物，所為係屬共同
    詐欺取財犯行。故核被告丙○○所為，係犯刑法第三十條第
    一項前段、第三百三十九條第一項之幫助共同詐欺取財罪。
    被告係以幫助犯罪之不確定故意，參與詐欺構成要件以外之
    行為，核屬詐欺取財犯行之幫助犯，可依刑法第三十條第二
    項規定減輕其刑。又被告雖提出其身心障礙手冊一只，表示
    其有中度精神障礙，而經本院向台北市立聯合醫院函詢被告
    之就診狀況及診斷結果，該院函覆被告曾於九十五年二月二
    十七日至該院就診，其症狀包括害怕被保護管束，容易想東
    想西，並抱怨其注意力不集中，經醫師評估其當時精神狀況
    ，雖稍顯情緒低落，但比較具現實感，只是仍未有病識感等
    情，有該院97年3月14日北市醫忠字第09731197200號函暨所
    附病歷資料一份存卷可查，該次診斷時間離案發時較近，診
    斷結果被告已較具有現實感；再參酌被告自始辯稱其存摺、
    印鑑遭竊，第二天即至郵局掛失，於本院審理時並稱本案係
    郵局掛失作業之疏失，應調案發時監視錄影資料察看，又被
    告對於其低收入戶補助係匯入上揭郵局帳戶，且於九十五年
    度遭到取消等情，均能清楚記憶，所述復與前開郵局帳戶顯
    示之交易明細資料相符，可見被告對於事物之理解能力及可
    能負擔之法律責任，實係有所認識且知迴避以圖卸責，自難
    認定被告於本案行為時之精神狀態或心智能力有何顯較常人
    減低之情形，故本案並無減輕其刑之必要。爰審酌被告罹有
    前述精神疾病，思慮未能周詳，其僅交付一個帳戶予他人使
    用，但對被害人之財產及正常金融交易秩序已造成相當損害
    ，並使犯罪之追查過程更趨複雜，以及被告於犯罪後猶飾詞
    狡辯，未見悔意等一切情狀，量處如主文所示之刑，並諭知
    易科罰金之折算標準。
據上論斷，應依刑事訴訟法第二百九十九條第一項前段，刑法第
二十八條、第三十條第一項前段、第二項、第三百三十九條第一
項、第四十一條第一項前段，刑法施行法第一條之一，判決如主
文。
本案經檢察官黃珮瑜到庭執行職務。
中    華    民    國    97    年    5     月   15     日
                    刑事第三庭   審判長法  官   沈君玲
                                       法  官   胡宗淦
                                       法  官   游士珺
上正本證明與原本無異。
如不服本判決，應於判決送達後10日內向本院提出上訴狀（應抄
附繕本）。告訴人或被害人如對於本判決不服者，應具備理由請
求檢察官上訴，其上訴期間之計算係以檢察官收受判決正本之日
期為準。
                                       書記官    林素霜
中    華    民    國    97    年    5     月    16    日
附錄論罪科刑法條
中華民國刑法第339條
意圖為自己或第三人不法之所有，以詐術使人將本人或第三人之
物交付者，處 5 年以下有期徒刑、拘役或科或併科 1 千元以下
罰金。
以前項方法得財產上不法之利益或使第三人得之者，亦同。
前二項之未遂犯罰之


司法院資訊處製作；財團法人民間司法改革基金會備份。
